最高法院民事判決　　　　　　　　　　　　　　　八十六年度台上字第三二○五號
　　上　訴　人　丙○○
　　　　　　　　甲○○
　　　　　　　　沈登在
　　　　　　　　沈登輝
　　　　　　　　沈石川
　　　　　　　　胡阿宇
　　被 上訴 人　乙○○
右當事人間請求確認通行權存在事件，上訴人對於中華民國八十五年九月二十四日台
灣高等法院台南分院第二審更審判決（八十五年度上更(一)字第二一號），提起上訴，
本院判決如左：
    主  文
上訴駁回。
第三審訴訟費用由上訴人負擔。
    理  由
本件被上訴人主張：坐落台南縣下營鄉○○段八一九號及八二○號土地為伊所有，八
二○號土地與上訴人丙○○、沈石川、胡阿宇依序所有同段八一八號、八二二號、八
二三號土地及上訴人甲○○、沈登在、沈登輝共有同段八二一號土地，均係於民國六
十九年十二月二十二日由重測前同鄉○○段三五九－三號土地分割而來；八一九號土
地與同段八一六號土地，則於六十三年間由重測前同鄉○○段一二四－一九號土地分
割而出。伊之八一九號、八二○號土地南北毗鄰，北側八一九號土地上有本國式加強
磚造二層樓房乙棟，南側八二○號土地上現有老舊平房乙間，皆因分割而不通公路，
形成袋地等情，爰依民法第七百八十九條規定，求為命上訴人將八一八、八二一、八
二二、八二三號土地內如第一審判決附圖所示甲、乙、丙、丁部分土地供伊通行，並
由伊開設道路，上訴人不得阻礙伊之通行之判決（被上訴人在第一審備位聲明，求為
命共同被告胡郁禎、胡界銘將其同段八一六－五號土地內如起訴狀附圖二所示紅色部
分土地供其通行部分，經第一審判決其敗訴後，未據被上訴人聲明不服已告確定）。
上訴人則以：兩造並非直接分割之共有人，且該等土地當時分割結果，亦無不能通公
路之情形，被上訴人自不得依民法第七百八十九條之規定主張通行伊之土地等語，資
為抗辯。
原審依審理之結果，以：被上訴人所有坐落台南縣下營鄉○○段八一九、八二○號土
地，南北毗鄰。八二○號東邊及南邊為訴外人姜松根等十二人所有之八一三號土地，
西側與上訴人甲○○、沈登在、沈登輝共有之八二一號土地相鄰，北側接被上訴人自
有八一九號土地。八一九號土地之北邊、西邊亦為八一六、八一六－三、八一六－四
、八一六－五號土地，東邊為八一五號等土地所包圍，均屬袋地。又八二○號土地上
現有被上訴人老舊平房乙間，八一九號土地上現有被上訴人本國式加強磚造二層樓房
乙棟等事實，有土地登記簿謄本、地籍圖謄本足憑，且經勘驗屬實。其次，被上訴人
所有之八二○號土地，重測前地號為同鄉○○段三五九－七三號，與相鄰之八一八、
八二一、八二二號土地均自重測前之同段三五九－三號分割而出，再出讓與各當事人
。又被上訴人所有之八一九號土地，重測前地號為同鄉○○段一二四－一九號，其西
邊毗鄰之八一六－三、八一六－四、八一六－五號土地係自同段一二四－一○二號土
地分割而出，而一二四－一○二號則又係自一二四－一九號土地分割而來，是八一九
號與八一六－三、八一六－四、八一六－五號土地均自重測前之一二四－一九號土地
所分割而出。此有土地登記簿謄本及台灣台南地方法院八十二年度重訴字第九七號分
割共有物事件卷證可稽。故被上訴人所有上開二筆土地係因分割關係，致不通公路甚
明。上訴人稱八一九號土地於六十三年七月八日由重測前之一二四－一九號土地分割
增編，當時並無不通公路之情形等語，即與事實不符。按因土地一部之讓與或分割，
致有不通公路之土地者，不通公路土地之所有人，因至公路，僅得通行受讓人或讓與
人或他分割人之所有地，民法第七百八十九條定有明文。此係因土地所有人為土地一
部之讓與或分割，對於致生不通公路之土地，得為預見，可期先為合理解決，自不能
因當事人之任意行為，而加重其他鄰地所有人之負擔，故不通公路土地之所有人，因
至公路，僅得通行受讓人或讓與人或他分割人之所有地，其性質上為土地之物上負擔
，隨土地而存在。於土地所有人將其一筆土地同時分割成數筆，再同時讓與數人之情
形，亦有其適用。被上訴人主張伊所有上開土地，應依前開規定定其通行之路線，即
無不合。再次，被上訴人所有八一九號土地面積有八六‧九七平方公尺，現有加強磚
造二層樓房一間，為被上訴人之居住處所，至八二○號面積有一二‧二六平方公尺，
現有老舊平房一間，有土地及建物登記簿謄本，暨原審勘驗筆錄足憑。被上訴人通行
他分割人所有土地，以從訴外人所有八一六－三、八一六－四、八一六－五號土地（
即與八一九號土地有分割關係），或從上訴人所有八二一、八二二、八二三、八一八
號土地（即與八二○號土地有分割關係）通行至西邊道路，為距離較短，自屬對他分
割人土地損害最少之處所。惟查八一六－三、八一六－四、八一六－五號土地地形均
屬方整，可供建地使用，且現有新蓋混泥土磚造樓房，被上訴人稱該處已蓋滿樓房，
上訴人就此並不爭執，而八二一號（面積二六‧○六平方公尺）、八二二號（面積三
三‧八一平方公尺）、八二三號（面積五‧五三平方公尺）、八一八號（面積一五‧
五九平方公尺）土地，每筆土地面積均甚小，土地上現況又為老舊平屋，部分為豬舍
或無人居住，且現時即有一供被上訴人對外通行之小道路，經勘驗現場無異，僅須擴
大其路寬即可供正常之車輛出入，所需拆除地上物最少，自屬符合袋地所有人通行鄰
地以擇其損害最少之處所之原則。另按最新建築技術規則第二章第一節建築基地第二
條第二款規定，其通路之長度在十公尺以上至未滿二十公尺者，通路寬度應為三公尺
，而八二○號土地至公路之長度為十七公尺，且一般小汽車通行至少亦需三公尺寬度
，被上訴人請求以三公尺寬度道路供其通行，應無不合。是被上訴人訴請上訴人將八
一八、八二一、八二二、八二三號土地內如第一審判決附圖所示甲、乙、丙、丁部分
供伊通行，開設道路，上訴人不得阻礙其通行，依上開說明，為無不合，應予准許，
為其心證之所由得。爰維持第一審所為上訴人敗訴判決，駁回其上訴，經核於法並無
違背。上訴論旨，仍就原審取捨證據，認定事實之職權行使，指摘原判決不當，聲明
廢棄，非有理由。
據上論結，本件上訴為無理由，依民事訴訟法第四百八十一條、第四百四十九條第一
項、第七十八條，判決如主文。
中      華      民      國    八十六    年     十       月    十七      日
                              最高法院民事第五庭
                                  審判長法官  吳  啟  賓
                                        法官  洪  根  樹
                                        法官  謝  正  勝
                                        法官  劉  福  來
                                        法官  黃  熙  嫣
      右正本證明與原本無異
                                              書  記  官
中      華      民      國    八十六    年     十       月    二十九    日
